臺灣高等法院臺南分院刑事裁定     
                                    110年度毒抗字第731號
抗  告  人  甲○○




上列抗告人因違反毒品危害防制條例案件，不服臺灣嘉義地方法
院中華民國110年8月23日所為110年度毒聲字第384號裁定，提起
抗告，本院裁定如下：
    主  文
抗告駁回。
    理  由
一、原裁定意旨略以：抗告人即被告（下稱抗告人）因施用第二
    級毒品，經原審法院以109 年度毒聲字第321號裁定令入法
    務部○○○○○○○○附設觀察勒戒處所觀察、勒戒後，認有繼續施
    用毒品之傾向，有該所「有無繼續施用毒品傾向證明書」可
    參。原審核閱卷宗，認檢察官之聲請為有理由，爰依毒品危
    害防制條例(下稱毒品條例)第20條第2 項之規定，裁定令抗
    告人入戒治處所施以強制戒治，其期間為6 個月以上，至無
    繼續強制戒治之必要為止，但最長不得逾1 年等語。
二、抗告意旨略以：抗告人入監服刑逾6月之多，已無戒斷症狀
    ，且抗告人入所勒戒以來，生活作息正常，均依所方之規定
    並無違規等情事，以及與家人通信、接見會客次數頻繁，顯
    示家人支持度甚高，家母有開過脊椎手術，行動不便，有殘
    障手冊，獨居一人，需要抗告人照顧，顯示抗告人無繼續施
    用毒品之傾向，爰依法抗告，請求撤銷原裁定等語。
三、本案法律之適用毒品條例業於109年1月15日修正公布，同年
    7月15日生效。修正後毒品條例第35條之1第1款規定：「本
    條例中華民國108年12月17日修正之條文施行前犯第10條之
    罪之案件，於修正施行後，依下列規定處理：偵查中之案
    件，由檢察官依修正後規定處理。」；是犯同條例第10條之
    罪者，不論犯罪時間係修正前、後，均應依新法規定處理。
四、次按，109年1月15日修正公布、同年7 月15日施行之毒品條
    例第20條第3 項規定，犯第10條之罪於觀察、勒戒或強制戒
    治執行完畢釋放後，3年後再犯第10條之罪者，適用本條前2
    項之規定。上開所謂「3 年後再犯」，只要本次再犯（不論
    修正施行前、後）距最近1 次觀察、勒戒或強制戒治執行完
    畢釋放，已逾3 年者，即該當之，不因其間有無犯第10條之
    罪經起訴、判刑或執行而受影響 （最高法院109年度台上大
    字第3826號裁定參照）。查，抗告人於102年間，曾因施用
    毒品案件經法院裁定觀察、勒戒後，於102年4月23日因無繼
    續施用毒品傾向出所，由臺灣嘉義地方檢察署(下稱嘉義地
    檢署)檢察官以102年度毒偵字第298號為不起訴處分確定。
    而抗告人本案施用第二級毒品犯行係109年5月5日、109年5
    月28日所為，與前揭觀察、勒戒執行完畢，相距已逾3 年，
    且期間均再無觀察、勒戒或強制戒治等情，有臺灣高等法院
    被告前案紀錄表在卷足憑，揆諸前揭說明，本案應回歸適用
    觀察、勒戒及強制戒治之規定。是故，本件檢察官於毒品條
    例修正施行後，依修正後毒品條例第20條之規定先後聲請觀
    察、勒戒及強制戒治，原審法院循修正後規定及前揭大法庭
    解釋意旨，分別予以裁准，核無違誤。
五、毒品條例第20條第2 項規定：「觀察、勒戒後，檢察官或少
    年法院（地方法院少年法庭）依據勒戒處所之陳報，認受觀
    察、勒戒人無繼續施用毒品傾向者，應即釋放，並為不起訴
    之處分或不付審理之裁定；認受觀察、勒戒人有繼續施用毒
    品傾向者，檢察官應聲請法院裁定或由少年法院（地方法院
    少年法庭）裁定令入戒治處所強制戒治，其期間為6 個月以
    上，至無繼續強制戒治之必要為止。但最長不得逾1 年。」
    參諸毒品條例之立法理由已明文揭櫫施用毒品者，具「病患
    性犯人」之特質，因而降低施用毒品罪之法定刑，並兼採以
    觀察勒戒方式戒除其「身癮」及以強制戒治方式戒除其「心
    癮」之措施，幫助施用毒品者戒除毒癮，該處分之性質非為
    懲戒行為人，而係為消滅受處分人再次施用毒品之危險性，
    乃著眼於未來之危險所為預防、矯治措施之保安處分。而受
    觀察、勒戒人有無繼續施用毒品傾向之評估，並非完全以受
    勒戒人勒戒後之結果為唯一判準基礎，而是就勒戒前之各種
    情況，作為綜合評估之依據。法務部因應「毒品危害防制
    條例」之修正及109 年11月18日最高法院刑事大法庭109 年
    度台上大字第3826號裁定，洽請衛生福利部協助研修「有無
    繼續施用毒品傾向評估標準」後，修正「前科紀錄與行為表
    現」之第1 題及第3 題之計分方式，餘無修正，此有法務部
    110年3月26日法矯字第11006001760號函1份在卷可參（原審
    110年度毒聲字第384號卷第25至26頁）。再依修正後之法務
    部「有無繼續施用毒品傾向評估標準評分說明手冊」規定，
    仍以「前科紀錄與行為表現」、「臨床評估」、「社會穩定
    度」等三項合併計算分數，此三大項中皆有靜態因子與動態
    因子之配分。先以靜態因子分數評分，若靜態因子分數總分
    在60分（含）以上為「有繼續施用毒品傾向」；反之，若在
    60分以下，與動態因子分數相加，而總分在60分（含）以上
    ，仍為「有繼續施用毒品傾向」。從而，受觀察、勒戒之人
    有無「繼續施用毒品傾向」，是依具體個案之臨床實務及相
    關事證等情為綜合判定，有其相當的專業依據及標準，且涉
    及專門醫學，另衡酌強制戒治之目的，是為協助施用毒品者
    戒斷毒品的心癮及身癮，考量其性質所為的一種保安處分類
    型，該評估標準適用於每一位受觀察、勒戒處分之人，具一
    致性、普遍性、客觀性，且具反覆檢驗性，所得之綜合判斷
    結果，倘其評估由形式上觀察，無擅斷或濫權等明顯不當的
    情事，法院自應予以尊重。
六、經查，本件抗告人經原審法院以109 年度毒聲字第321號裁
    定送勒戒處所觀察、勒戒，嗣由法務部○○○○○○○○附設觀察勒
    戒處所執行觀察、勒戒後，經該所之醫師依前開修正後之評
    分標準，以抗告人之：
  1.前科紀錄與行為表現部分部分靜態因子之毒品犯罪相關司法
    紀錄「12筆」，達上限10分、首次毒品犯罪年齡為「21-30
    歲」計5 分、其他犯罪相關紀錄「4筆」，計8分（原標準紀
    錄表雖記載為「5筆」，達上限10分，然經原裁定重新檢視
    臺灣高等法院被告前案紀錄表，並剔除1筆於110年6月24日
    經不起訴處分之詐欺案件後，應僅為4筆），入所時尿液毒
    品檢驗為「無藥物反應」計0分。所內行為表現之動態因子
    為「持續於所內抽菸」計2分。
  2.臨床評估部分靜態因子之多重毒品濫用為「有，種類：安非
    他命、K他命」計10分、合法物質濫用為「有，種類：菸、
    酒」計4 分、使用方式為「無注射使用」計0 分、使用年數
    為「超過一年」計10分。動態因子之精神疾病共病（含反社
    會人格）為「疑似」計5分、臨床綜合評估（含病識感、動
    機、態度、就醫意願）評定為「中度」計4 分。
  3.社會穩定度部分靜態因子之工作為「全職工作：影印金紙（
    冥紙）」計0 分、家人藥物濫用為「無」計0 分。動態因子
    之入所後家人是否訪視為「無」計5 分、出所後是否與家人
    同住則為「是」計0 分，動態因子達上限5 分。
  4.依上開靜態、動態因子得分合計為63分（原記載為65分），
    仍逾60分。綜合判斷為有繼續施用毒品傾向，此有法務部○○
    ○○○○○○附設勒戒處所「有無繼續施用毒品傾向證明書」、「
    有無繼續施用毒品傾向評估標準紀錄表」等件附卷可稽（原
    審110年度毒聲字第384號卷第23至24頁）。而前述綜合判斷
    之結果，係該所具相關專業知識經驗之專家於抗告人在所執
    行觀察、勒戒期間，依其本職學識就抗告人之前科紀錄及行
    為表現、臨床評估及社會穩定度等因素所為之綜合判斷，係
    具有科學驗證所得之結論，且由形式上觀察，並無擅斷或濫
    權等明顯不當之情事，自得資為判斷抗告人有繼續施用毒品
    傾向之證明。原審法院核閱卷宗後，據此裁定令抗告人入戒
    治處所強制戒治，核屬適法有據。
七、抗告意旨以：其入所後，已無戒斷症狀，生活作息正常，無
    違規情事，應認抗告人已無繼續施用毒品之傾向云云。然查
    ：前開有無繼續施用毒品傾向的評估標準，乃兼採認勒戒前
    、後之各種評分項目，區分為靜態因子與動態因子，合併加
    總為綜合評估之依據，並非僅以勒戒後之情況為認定，故抗
    告人僅執其於入所勒戒後之期間，已無戒斷症狀，生活作息
    正常，無違規情事等，即自認已無繼續施用傾向等語，尚非
    可採。再者，依前開有無繼續施用毒品傾向的評估標準記載
    ，抗告人入所後家人是否訪視之部分是記載為「無」，故抗
    告人自稱與家人通信、接見會客次數頻繁，顯示家人支持度
    甚高云云，是否可信，尚非無疑。末查，抗告人之母親是否
    有開過脊椎手術，行動不便，獨居一人，需要被告照顧等，
    則均與抗告人有無繼續施用毒品傾向之認定無關，是此部分
    之抗告意旨，亦屬無據。
八、綜上所述，原審准許檢察官之聲請，裁定抗告人令入戒治處
    所施以強制戒治，經核於法並無違誤。抗告意旨執前詞請求
    撤銷原審裁定，為無理由，應予駁回。
九、據上論斷，爰依刑事訴訟法第412條，裁定如主文。
中　　華　　民　　國　　110 　年　　9 　　月　　13　　日
                  刑事第四庭    審判長法  官  郭玫利   
                                      法  官  陳金虎   
                                      法  官  林臻嫺
以上正本證明與原本無異。
不得再抗告。
　　　　　　　　　　　　　　　　　　　書記官  楊宗倫　　
中　　華　　民　　國　　110 　年　　9 　　月　　13　　日